臺灣基隆地方法院刑事判決
110年度訴字第304號
公  訴  人  臺灣基隆地方檢察署檢察官
被      告  陳俊男




義務辯護人  張本立律師
被      告  黃俊龍



義務辯護人  王友正律師
被      告  陳奕璋



義務辯護人  陳福龍律師
上列被告因傷害致重傷案件，經檢察官提起公訴（110年度調偵
字第91號），本院判決如下：
    主  文
陳俊男共同犯傷害罪，處有期徒刑壹年捌月。
黃俊龍共同犯傷害罪，處有期徒刑壹年陸月。
陳奕璋幫助犯傷害罪，處有期徒刑陸月，如易科罰金，以新臺幣
壹仟元折算壹日。　　  
    事  實
一、緣林威德與真實姓名不詳綽號「黑仔」之成年男子間有賭債
    糾紛，幾經談判未果，綽號「黑仔」之男子竟於民國108年3
    月中旬某日，在臺北市萬華區某小吃店內，價請與林威德素
    不相識之陳俊男同意至基隆市毆打林威德以索債，事成後允
    諾給予經索回賭債之一成作為報酬。林威德見有利可圖，乃
    邀同與林威德亦不相識之友人黃俊龍前往共同前往毆打，另
    為順利於案發後逃離現場，另央請亦與林威德不相識之陳奕
    璋共同前往，除幫助查看林威德之行踪外，並於陳俊男、黃
    俊龍下手毆打林威德時，及時招呼計程車供陳俊男、黃俊龍
    等搭乘，俾迅速離開案發現場，以躲避員警之查緝。謀議既
    定，陳俊男、黃俊龍與綽號「黑仔」之成年男子即基於傷害
    之犯意聯絡，陳奕璋則基於幫助傷害之犯意，於108年3月31
    日18時許，由陳俊男以高爾夫球袋內裝球棒、木棍等物(由
    陳俊男、黃俊龍分別自行攜帶球棒及木棍)，與陳奕璋共同
    前往基隆市仁愛區頂呱呱速食店內，等待林威德下樓，期間
    ，陳俊男提供林威德之照片供陳奕璋辨認，不斷叫陳奕璋前
    往餐廳內觀察林威德是否在餐廳內。嗣於同日(31日)22時45
    分許，陳俊男等人見林威德下樓後，陳俊男遂與黃俊龍分持
    球棒及木棍毆打林威德，林威德因而倒地後，陳俊男及黃俊
    龍仍持續攻擊，致林威德因而受有右側食指開放性骨折合併
    雙側指神經血管及屈指肌腱損傷、頭皮開放性傷口（約兩公
    分）、背部挫傷、四肢擦挫傷之傷害。陳俊男、黃俊龍攻擊
    林威德期間，陳奕璋即依計劃先行離開攔計程車，待陳俊男
    、黃俊龍攻擊完畢後與陳奕璋會合搭乘計程車逃逸。嗣警據
    報循線查獲上情。
二、案經林威德訴由基隆市警察局第一分局報告臺灣基隆地方檢
    察署檢察官偵查後起訴。
    理  由
一、關於證據能力
　　本判決下列所引用被告陳俊男、黃俊龍、陳奕璋以外之人於
    審判外之陳述，陳俊男、黃俊龍、陳奕璋及其等之辯護人於
    本院準備程序時表示同意作為證據（見本院卷第55頁、第26
    9頁、第276頁），復於本院言詞辯論終結前均未聲明異議（
    見本院卷第323頁至第339 頁、第397-406頁），本院審酌上
    開證據資料製作時之情況，尚無違法不當及證明力明顯過低
    之瑕疵，認以之作為證據應屬適當，而認前揭證據資料有證
    據能力；而非供述證據部分，本院亦查無有何公務員違反法
    定程序取得之情形，且各該證據均經本院於審判期日依法進
    行證據之調查、辯論，被告於訴訟上之防禦權，已受保障，
    故該等證據資料均有證據能力。
二、認定犯罪事實所憑之證據及理由
  ㈠上開事實，業據被告陳俊男在警詢、偵查、本院準備程序及
    審理時坦承在卷（108年度他字第550號卷第51-54頁、108年
    度偵字第2882號卷一第5-8頁；108年度他字第550號卷第105
    頁至第106頁反面、108年度偵字第2882號卷一第112-113、1
    31-132、143-144頁、108年度偵字第2882號卷二第5頁至第5
    頁反面；本院卷第273-277頁、第396-403頁）及被告黃俊龍
    在警詢、偵查、本院準備程序及審理時（108年度他字第550
    號卷第65-68頁、108年度偵字第2882號卷一第12-15頁、第1
    9頁至第19頁反面；108年度他字第550號卷第72頁至第72頁
    反面、108年度偵字第2882號卷一第112-113、131-132、143
    -144頁、108年度偵字第2882號卷二第5頁至第5頁反面、第1
    8頁至第18頁反面、109年度調偵字第158號卷第38頁至第38
    頁反面、109年度調偵字第158號卷第38頁至第38頁反面；本
    院卷第149-151、225-227、265-270頁、第335頁）坦承在卷
    、被告陳奕璋在警詢、偵查、本院準備程序時供承及本院審
    理時坦承在卷（108年度他字第550號卷第80頁至第82頁反面
    、108年度偵字第2882號卷一第20頁至第22頁反面；108年度
    他字第550號卷第18頁至第18頁反面、本院卷第153-156、22
    5-227頁），互核陳俊男、黃俊龍及陳奕璋之供述、自白，
    大致相符，並據證人即告訴人林威德於警詢、偵查時指證在
    卷（108年度他字第550號卷第8-9頁；108年度他字第550號
    卷第174-175頁、108年度偵字第2882號卷一第121頁、第335
    頁），且有監視器翻拍照片12張附卷可稽（108 年度他字第
    550 號卷第29-34、96-100頁），又林威德經陳俊男、黃俊
    龍毆打後，受有右側食指開放性骨折合併雙側指神經血管及
    屈指肌腱損傷、頭皮開放性傷口（約兩公分）、背部挫傷、
    四肢擦挫傷之傷害，有長庚醫療財團法人基隆長庚紀念醫院
    108 年4 月9 日診斷證明書、傷勢照片3 張在卷可查(108 
    年度他字第550 號卷第10頁、109 年度調偵字第158號卷第6
    3-65頁），陳俊男、黃俊龍及陳奕璋關此部分之自白核與事
    實相符，可以採信。
  ㈡至公訴意旨雖認林威德所受之上開傷勢已達重傷害之程度，
    就告訴人所受傷勢是否已達刑法重傷害程度，說明如下：
    ⒈按稱重傷者，謂下列傷害：四、毀敗或嚴重減損一肢以上
      之機能，刑法第10條第4項第4款定有明文。而刑法第10條
      第4項第4款所定毀敗或嚴重減損一肢以上機能之重傷害，
      係指一肢以上之機能完全喪失，或雖未喪失，但已有嚴重
      減損之情形，而其情形，並不以驗斷時之狀況如何為標準
      ，如經過相當之診治，而能回復原狀，或雖不能回復原狀
      而只減衰，但未達嚴重減損其機能之程度者，仍不得謂為
      該款之重傷（最高法院98年度台上字第4233號判決意旨參
      照）。再刑法第10條第4項第6款所謂「其他於身體或健康
      ，有重大不治或難治之傷害」，係指除去同項第1款至第5
      款之傷害，而於身體或健康傷害重大，且不能治療或難於
      治療者而言（最高法院109年度台上字第3946號判決意旨
      參照），自不包括毀敗一肢以上之機能在內。是以刑法第
      10條第4項第4款所稱之肢體機能重傷害，必以其肢體機能
      完全喪失或嚴重減損為要件，且不能再援引同項第6款之
      其他重大不治或難治之傷害認定甚明。而前開「嚴重減損
      」，亦應指其肢體機能之降低，已達於接近完全喪失，而
      達顯著障礙之程度，始足當之。如經適當復健，非無可能
      改善而回復，揆諸前揭說明，自難認已達刑法重傷害之程
      度。
    ⒉本院就林威德所受之傷勢是否已達前述重傷害之程度，函
      詢長庚醫療財團法人基隆長庚紀念醫院，經該院以111年3
      月24日長庚院基字第1110350064號函暨附件函覆以：「⒈
      依病歷紀載，林君之右手食指受傷後經重建手術及長時間
      復健，其食指彎曲功能仍然存在。但遠端指尖關節彎取功
      能仍無法恢復至正常，可能因受傷後肌腱沾黏造成，因為
      已經過長時間復健，目前之彎曲度已無法單純靠復健改善
      ，建議可接受後續手術治療，才可能有改善之機會。⒉食
      指遠端指關節無法完全彎曲會影響到指尖之力量使用，且
      右手食指是一般常使用的手指，會造成特用食具等物品或
      書寫等日常生活所需之機能受到一定之影響，但可經長時
      間訓練其使用其他手指頭達成一定程度之替代功能」（本
      院卷第281-283頁），足見林威德之並非所有手指均全部
      失其作用，其右手食指手術有改善之機會，且可以其他手
      指機能替代食指功能，參以人之上肢，即手之作用不僅在
      於手指，亦包含手掌、手腕、手臂等之整體作用，是上肢
      之指頭縱有一指缺損，尚不能謂已達於毀敗一肢之重傷害
      程度，故公訴意旨認林威德所受之傷害已達刑法所定重傷
      害程度等語，應有誤會，併此敘明。
  ㈢綜上所述，本案事證明確，陳俊男、黃俊龍及陳奕璋犯行均
    堪認定，應依法論科。
三、論罪科刑    　　　　
  ㈠核陳俊男、黃俊龍所為，均係犯刑法第277條第1項之傷害罪
    ，檢察官認其2人均係犯刑法第277第2項後段之傷害致重傷
    害，尚有未洽，然因社會基本事實同一，爰依刑法第300條
    職權變更起訴法條後，依法予以審理，附此敘明。又其2人
    就上開所犯，有犯意聯絡、行為分擔，為共同正犯。
　㈡按刑法正犯與幫助犯之區別係以主觀之犯意及客觀之犯行為
    標準，凡以自己犯罪之意思而參與犯罪，無論其所參與者是
    否犯罪構成要件之行為皆為正犯，其以幫助他人犯罪之意思
    而參與犯罪，所參與者，苟係犯罪構成要件之行為，亦為正
    犯，必以幫助他人犯罪之意思而參與犯罪，所參與者又為犯
    罪構成要件以外之行為，始為幫助犯（最高法院101年度台
    上字第6130號判決意旨參照）。又參與犯罪構成要件以外之
    參與行為雖可能影響犯罪之發展，但其他實際參與犯罪者可
    以獨力操控犯罪之發展，例如僅於謀議時提供作案地點、被
    害人生活作息、經濟情況或允諾提供作案交通工具，對於犯
    罪過程無從置喙而不具有支配地位者，僅能論以幫助犯。（
    最高法院103年度台上字第2258號判決意旨參照）。訊據陳
    奕璋固坦承有事實欄所示之行為，然辯稱只有幫助傷害之故
    意，主觀上並無與陳俊男、黃俊龍共同傷害林威德之故意，
    客觀上亦未下手實施傷害之行為等語，經查：
　　⒈證人即共犯陳俊男供述如下：
　　  ①108年4月22日偵訊時供稱：
　　　　我不認識林威德，我在萬華小吃部，有一個綽號「黑仔
        」說林威德欠他錢，叫我教訓他一下，當時黃俊龍也在
        場，我就找他一起毆打林威德，至於陳奕璋我是另外打
        電話叫他來，他以為我們是到基隆吃飯逛街，一開始並
        不知道要教訓人，我有請他進風車餐廳看，但一直沒和
        他說要幹嘛，打人時他只站在旁邊看，並未動手，我們
        只叫陳奕璋幫我們攔計程車，他也有幫忙攔等語(108他
        550卷第105頁反面)。
　　  ②111年2月25日本院準備程序時供稱：「我是在台北找陳
        奕璋幫忙，我跟陳奕璋說找他一起去基隆教訓人，陳奕
        璋有問我要怎麼教訓人，我有跟他說是林威德因賭博欠
        錢不還，陳奕璋到了基隆餐廳後，我是叫陳奕璋去看林
        威德在不在餐廳內，在的話我跟黃俊龍才要下手。」(
        本院卷第275頁)。
　　  ③111年6月6日本院審理時供稱：「我沒有跟陳奕璋說一起
        打人，陳奕璋體型比較胖，他有病，我只是叫他在旁邊
        看頭看尾，我沒有說要給他任何好處，只是因為是朋有
        關係他才跟我一起到基隆，我是叫陳奕璋幫我攔車，方
        便我們離開現場。」（本院卷第400頁）。
　　⒉證人即黃俊龍供述如下：
　　  ①108年4月22日警詢時供稱：是我和陳俊男出手毆打林威
        德，現場還有綽號金毛的陳奕璋，但是只有我跟陳俊男
        動手毆打的。陳奕璋只是在旁邊看而已(108偵2882卷第
        13頁)。
     ②108年4月22日偵訊時供稱：陳俊男找我共同毆打林威德，
       陳奕璋不是我找的。我本來就知道來基隆是要毆打林威
       德，所以在等待間，並未與陳奕璋談及本案情節。動手
       的是我和陳俊男，陳奕璋沒動手等語(108他550卷第106
       頁)。
　　 ③111年2月25日本院準備程序時供稱：真到案發當天才認識
       陳奕璋，陳俊男只叫陳奕璋去看一看林威德在不在，陳
       奕璋也不識林威德，案發地點的風車餐廳一樓有提供班
       表及照片，陳俊男有指出林威德的照片給我看，我才知
       道，陳俊男是叫我打，陳奕璋則是叫他去看一看林威德
       在不在，陳奕璋上樓去看林威德好幾次。陳奕璋沒有幹
       什麼，就是負責盯著林威德，案發當時林威德下來，陳
       奕璋就走掉了，我和陳俊男毆打林威德時，陳奕璋離我
       們很遠等語(本院卷第266-269頁)。
   ⒊綜觀上開陳俊男及黃俊龍之證言，可知陳奕璋係受陳俊男之
     邀參與本案，黃俊龍並不知此情，而陳俊男供稱並未找陳
     奕璋共同毆打，參諸陳俊男及黃俊龍均供稱僅其2人動手毆
     打，陳奕璋並未參與毆打等情，與案發地點設置之監視器
     錄得影像相符，有監視器翻拍畫面1張(108年2882卷第28頁
     )附卷可參，衡諸常情，倘陳俊男有邀同陳奕璋共同毆打林
     威德之意思，陳奕璋豈會在陳俊男、黃俊龍共同毆打林威
     德時未動手，而是前去攔停計程車？再佐以前揭監視器畫
     面顯示，陳俊男、黃俊龍明顯可獨力操控傷害林威德，陳
     奕璋客觀上僅參與查看林威德所在情形及攔停計程車等行
     為，對於犯罪過程並無從置喙而不具有支配地位，依據上
     開所述，陳奕璋主觀上雖由陳俊男處知悉陳俊男、黃俊龍
     要傷害教訓林威德，然難認其主觀上有何與陳俊男、黃俊
     龍共同傷害之犯意聯絡，而陳奕璋客觀上所參與者復為傷
     害之構成要件以外行為，故陳奕璋應僅以傷害罪之幫助犯
     ，是核其所為應係犯刑法第30條第1項、第277條第1項之幫
     助傷害罪，且其行為僅止於幫助之程度，爰依刑法第30條
     第2項規定減輕其刑。檢察官認陳奕璋係犯刑法第277第2項
     後段之傷害致重傷害罪，尚有未洽，然因社會基本事實同
     一，爰依刑法第300條職權變更起訴法條後，依法予以審理
     。又正犯與幫助犯，僅犯罪態樣有別，其基本事實並無不
     同，無庸變更起訴法條（最高法院102台上字第1998號判決
     意旨參照），附此敘明。
  ㈢爰審酌本件犯罪動機係陳俊男受價託向林威德討要賭債，為
    犯罪主嫌，黃俊龍受邀共同毆打林威德，參與程度非輕，陳
    奕璋僅幫助查看林威德行縱及攔停計程車，參與程度輕微，
    暨衡酌林威德傷勢非輕，所生危害甚重，陳俊男及黃俊龍當
    眾毆打林威德，行逕囂張，引起社會大眾不安，所為甚值非
    難，並各自斟酌①陳俊男國中肄業，現患有重大惡疾，無法
    工作②黃俊龍國中肄業，臨時工，月薪約23,000元至25,000
    元③陳奕璋高職肄業，未婚，之前因為身體病痛而無業，所
    以由家人支援生活，現從事工地警衛工作等情，及均因林威
    德傷勢嚴重，無法賠償林威德所請求賠償金額，與犯後均坦
    承犯行之態度等一切情狀，分別量處如主文所示之刑，並就
    陳奕章之宣告刑諭知易科罰金之折算標準。
四、關於沒收
  ㈠分屬陳俊男所有供犯本案所用之球棒及木棍及裝置上開物品
    之高爾夫球袋，均未據扣案，陳俊男及黃俊龍均供稱業已丟
    棄，審酌該上開犯案工具欠缺刑法上之重要性，爰依刑法第
    38條之2第2項規定，不予宣告沒收。
  ㈡扣案之華為手機1支（電話號碼：0000000000）係陳俊男所有
    ；三星手機1支（電話號碼：0000000000）係黃俊龍所有；
    三星手機1支（電話號碼：0000000000）係陳奕璋所有，均
    未供本案犯罪所用，業據其等供承在卷，復查無其他沒收依
    據，爰均不予宣告沒收，附此敘明。
據上論斷，應依刑事訴訟法第299條第1項、第300條，判決如主
文。
本案經檢察官林渝鈞起訴，檢察官林姿妤到庭執行職務。
中　　華　　民　　國　　111 　年　　6 　　月　　14　　日
                  刑事第六庭  審判長法　官  劉桂金
　　　　　　　　　　　　　　　　　　法　官  曾淑婷
　　　　　　　　　　　　　　　　　　法　官  施又傑
以上正本證明與原本無異。
如不服本判決應於收受送達後20日內向本院提出上訴書狀，並應
敘述具體理由；其未敘述上訴理由者，應於上訴期間屆滿後20日
內向本院補提理由書(均須按他造當事人之人數附繕本)「切勿逕
送上級法院」。
中　　華　　民　　國　　111 　年　　6 　　月　　14　　日
                                   書記官   劉珍珍
附錄本案論罪科刑法條　 
中華民國刑法第277條
傷害人之身體或健康者，處5年以下有期徒刑、拘役或50萬元以
下罰金。
犯前項之罪，因而致人於死者，處無期徒刑或7年以上有期徒刑
；致重傷者，處3年以上10年以下有期徒刑。